臺灣高等法院花蓮分院民事判決  
111年度重上字第3號
上  訴  人  王席彬  
訴訟代理人  籃健銘律師
            林政雄律師
被上訴人    鄭美娥  
訴訟代理人  李文平律師
            張照堂律師
上列當事人間請求不動產所有權移轉登記等事件，上訴人對於中
華民國111年1月13日臺灣花蓮地方法院109年度重訴字第3號第一
審判決提起上訴，本院不經言詞辯論，判決如下：
    主  文
原判決廢棄，發回臺灣花蓮地方法院。
    事實及理由
一、按第一審之訴訟程序有重大之瑕疵者，第二審法院得廢棄原
    判決，而將該事件發回原法院。但以因維持審級制度認為必
    要時為限；第451條第1項之判決，得不經言詞辯論為之，民
    事訴訟法第451條第1項、第453條定有明文。又所謂訴訟程
    序有重大之瑕疵者，係指第一審違背訴訟程序之規定，其違
    背與判決內容有因果關係，或因訴訟程序違背規定，不適於
    為第二審辯論及判決之基礎者而言（最高法院111年度台上
    字第541號判決意旨參照）；而所謂因維持審級制度之必要
    ，則指若不將事件發回原法院，當事人於第一審之審級利益
    即遭剝奪，故應發回原法院以維護當事人之審級利益而言。
    又預備訴之合併，法院應依原告所列聲明及訴訟標的順序，
    依次審判之，必先位之訴無理由時，始得就預備之訴調查裁
    判（最高法院109年度台上字第781號判決意旨參照）。
　　若先位之訴為有理由，法院即應依原告之請求，為被告敗訴
    之判決，無須就預備之訴調查裁判，且因先位之訴與預備之
    訴既不能併存，原告祗能就其中之一請求法院為其勝訴之判
    決，故不得分別辯論及裁判（最高法院109年度台上字第781
    、888號判決意旨參照）。
二、被上訴人起訴主張：
　㈠兩造先前共同投資，於民國（下同）101年2月14日購買○○市○
    ○段0000地號土地(下稱系爭土地，嗣辦理分割增加OOOO-O至
    OOOO-O地號)及其上建物，共計新臺幣（下同）6,000萬元，
    簽約金1,000萬元，剩餘5,000萬元向花蓮一信貸款。兩造另
    於101年10月24日簽訂協議書（下稱系爭協議書）約定兩造
    之分配比例為上訴人70%、被上訴人30%，登記在上訴人名下
    之系爭土地，上訴人需依建築藍圖上編號A6、A7基地面積分
    割過戶給被上訴人，並於103年6月16日起1個月内過戶完成
    ，所產生之稅金由上訴人負擔，在未完成過戶手續前上訴人
    不得另行出售及興建上述A6、A7範圍之土地（下稱A6、A7土
    地，分別為OOOO-O、OOOO-O地號），違約時需以原購入土地
    款（每坪15萬6,990元）之5倍賠償被上訴人，但經雙方同意
    出售時則不在此限。其後兩造協議以上訴人為負責人之先捷
    建設有限公司（下稱先捷公司）名義在系爭土地上興建，被
    上訴人同意A6、A7土地配合興建，房地出售後再依上訴人70
    %、被上訴人30%之比例分配。上訴人出售A1、A2、A3、A5房
    地價格經查詢實價登錄之記載共1億538萬元，A6、A7房地因
    上訴人未提出買賣契約，先依上訴人主張之出售價格2,550
    萬元、2,410萬元計算，是6戶總出售價格為1億5,498萬元，
    土地成本共6,000萬1,092元，建築成本以每坪7.5萬元計算
    共4,965萬9,000元，是出售金額扣除成本後利潤為4,531萬9
    ,908元，被上訴人依30%分配可得1,359萬5,972元。如上訴
    人主張A6、A7土地上之房屋係兩造為求建物外觀整體一致，
    委託先捷公司一齊興建，則依系爭協議書可知在未完成過戶
    手續前上訴人不得出售，上訴人違約出售A6、A7土地，即應
    以原購入土地款之5倍賠償被上訴人，而A6、A7土地價格為2
    ,036萬6,660元(計算式：《64.13坪〈A6〉+69.87坪〈A7〉》*15萬
    1,990元=2,036萬6,660元）。是上訴人應賠償1億183萬3,30
    0元給被上訴人（計算式：2,036萬6,660元*5=1億183萬3,30
    0元），上訴人先就其中1,359萬5,972元為請求，其餘部分
    待本案確定後再為主張請求。又A6、A7土地上之房屋是登記
    在先捷公司名下，先捷公司未依當時委託關係而違約出售應
    負損害賠償責任，為此請求：⒈上訴人及先捷公司應給付上
    訴人1,359萬5,972元，及其中980萬3,201元自107年5月1日
    起至清償日止，按年息5%計算之利息，及其餘部分自109年1
    1月1日起至清償日止，按年息5%計算之利息；⒉願供擔保，
    請准宣告假執行（原審卷一第425、434頁）。
　㈡被上訴人於110年11月18日言詞辯論期日更正並追加備位聲明
    ，主張先位之訴依公司法第23條第2項及雙方委託興建協議
    （即上訴人於本院108年度上字第28號案件說明之委託興建
    關係）請求上訴人及先捷公司連帶給付；備位之訴則依系爭
    協議書第1項請求上訴人給付，並先位聲明：⒈上訴人及先捷
    公司應連帶給付上訴人1,359萬5,972元，及其中980萬3,201
    元自107年5月1日起至清償日止，按年息5%計算之利息，及
    其餘部分自109年11月1日起至清償日止，按年息5%計算之利
    息；⒉願供擔保，請准宣告假執行。備位聲明：上訴人應給
    付被上訴人1,359萬5,972元，及其中980萬3,201元自107年5
    月1日起至清償日止，按年息5%計算之利息，及其餘部分自1
    09年11月1日起至清償日止，按年息5%計算之利息；⒉願供擔
    保，請准宣告假執行（原審卷二第12頁；原審卷一第425頁
    以下）。 
三、原判決以被上訴人未舉證證明先捷公司有將A6、A7土地上之
    建物所有權移轉登記予被上訴人之義務，復未證明先捷公司
    違約時，應付之違約金亦如系爭協議書所示以每坪15萬1,99
    0元之5倍賠償被上訴人，是上訴人及先捷公司雖分別出售A6
    、A7土地及其上建物，但違反系爭協議書約定者為上訴人個
    人，被上訴人先位主張依公司法第23條第2項請求上訴人及
    先捷公司負連帶賠償責任，即屬無據，並就被上訴人備位依
    系爭協議書第1項請求上訴人應給付被上訴人1,359萬5,972
    元，及自109年11月1日起至清償日止，按年息5%計算之利息
    部分為被上訴人勝訴判決，上訴人不服提起上訴，並以：㈠
    原判決在程序部分有違誤及重大瑕疵：⒈被上訴人之先位聲
    明係依委託興建協議請求上訴人及先捷公司連帶給付利潤之
    金錢分配，備位聲明則請求上訴人給付違約金，原判決就被
    上訴人先位聲明之利潤分配請求未予審酌，逕對備位聲明之
    違約金請求予以審酌判決，顯有違誤，有廢棄發回之必要。
    ⒉被上訴人之先位聲明係基於「另有協議」而請求給付利潤
    之金錢分配，並非侵權行為損害賠償，顯與其主張之請求權
    基礎係公司法第23條第2項法定代理人與法人負連帶損害賠
    償責任之規定扞格，原審審判長應曉諭被上訴人是否已適當
    為請求權基礎之主張，否則上訴人難為攻防而為適當之法律
    主張，惟原審審判長未曉諭並發問該法律上之爭點，亦未賦
    予當事人主張及舉證之機會，訴訟程序顯有重大瑕疵。⒊被
    上訴人主張依「另有協議」請求給付利潤之金錢分配與請求
    違約金，得於同一聲明併為請求，並無不能同時存在而符合
    請求先、備位之要件，原審審判長未盡闡明義務，訴訟程序
    非無重大瑕疵。依上，如不將事件發回，自侵害上訴人之審
    級利益。㈡實體部分則有認事用法之矛盾等語。
四、經查：
　㈠原判決於得心證之理由中，僅記載認定：⒈上訴人於107年8月
    17日寄發存證信函向被上訴人為解除系爭協議書之意思表示
    ，並不合法之理由；⒉被上訴人主張應扣除土地貸款，為有
    理由之依據；⒊合作關係僅存於兩造之間，與先捷公司無涉
    ，上訴人雖為先捷公司之法定代理人，惟被上訴人未舉證證
    明先捷公司有將A6、A7土地上之建物所有權移轉登記予被上
    訴人之義務，復未證明先捷公司違約時，應付之違約金亦如
    系爭協議書所示以每坪15萬1,990元之5倍賠償被上訴人，是
    上訴人及由上訴人任負責人之先捷公司雖分別出售A6、A7土
    地及其上建物，然違反系爭協議書第1項約定者為上訴人，
    因認被上訴人先位聲明依公司法第23條第2項請求上訴人及
    先捷公司負連帶賠償責任，即屬無據，而認被上訴人依系爭
    協議書備位聲明請求上訴人應給付被上訴人1,359萬5,972元
    ，及自109年11月1日起至清償日止，按年息5%計算之利息，
    為有理由（原判決第11-14頁），足見原判決係以被上訴人
    備位聲明之請求權基礎即系爭協議書據以判斷被上訴人先位
    聲明之請求無理由，而未就被上訴人先位聲明之請求權基礎
    即兩造另有協議之利潤分配進行審判甚明。
　㈡查被上訴人之先位聲明係以兩造另有協議由先捷公司一併在A
    6、A7土地上興建房屋，而請求出售房地之利潤分配，並非
    請求侵權行為損害賠償，亦非本於系爭協議書而請求違約金
    ，並以上訴人為先捷公司負責人，依公司法第23條第2項規
    定先捷公司應與上訴人負連帶賠償責任，已如上述，原判決
    未依據被上訴人先位聲明之請求權基礎而為判斷，逕對被上
    訴人備位之聲明即依系爭協議書請求違約金部分予以審酌判
    決，自有違誤。況公司法第23條第2項係規定公司負責人對
    於公司業務之執行，如有違反法令致他人受有損害時，對他
    人應與公司負連帶賠償之責，此損害賠償責任與被上訴人所
    為依兩造另有協議請求給付分配利潤之主張顯然不同，原審
    審判長對此未予闡明。依上，原審之訴訟程序自有重大瑕疵
    。
五、原審之訴訟程序既有上開重大瑕疵，且上訴人於本院111年6
    月16日準備程序期日已表明不同意由本院繼續審理，請求廢
    棄原判決發回原審等語（見本院卷第68頁），則為維持上訴
    人之審級利益，自有發回原法院更為裁判之必要。從而，上
    訴人執此指摘原判決不當，求予廢棄，並請求將本件發回原
    法院更行審理，以維審級之利益，自屬有理由，爰不經言詞
    辯論，將原判決廢棄，發回原法院更為適法之處理，以符法
    制。
六、據上論結，本件上訴為有理由，依民事訴訟法第451條第1項
    、第453條，判決如主文。
中　　華　　民　　國　　111 　年　　7 　　月　　22　　日
                  民事庭審判長法  官 林慧英
                              法  官 李水源
                              法  官 謝昀璉
以上正本係照原本作成。
如不服本判決，應於收受送達後20日內向本院提出上訴書狀，其
未表明上訴理由者，應於提出上訴後20日內向本院補提理由書狀
（均須按他造當事人之人數附繕本）。上訴時應提出委任律師或
具有律師資格之人之委任狀；委任有律師資格者，另應附具律師
資格證書及釋明委任人與受任人有民事訴訟法第466條之1第l項
但書或第2項（詳附註）所定關係之釋明文書影本。如委任律師
提起上訴者，應一併繳納上訴審裁判費。
中　　華　　民　　國　　111 　年　　7 　　月　　22　　日
                              書記官  陳有信
附  註：
民事訴訟法第466條之1（第1項、第2項）：
對於第二審判決上訴，上訴人應委任律師為訴訟代理人。但上訴
人或其法定代理人具有律師資格者，不在此限。
上訴人之配偶、三親等內之血親、二親等內之姻親，或上訴人為法人、中央或地方機關時，其所屬專任人員具有律師資格並經法院認為適當者，亦得為第三審訴訟代理人。